ACORDAO-COMPLETO-2378644

ACÓRDÃO 126/2020 ATA 2/2020 - PLENÁRIO

VISTOS, relatados e discutidos estes autos de embargos de declaração opostos por Brick Engenharia e Empreendimentos Ltda. e Projecon - Projetos e Construções EIRELI contra o Acórdão 1105/2018-TCU-Plenário (relator Min. José Múcio Monteiro) , que negou provimento ao recurso de reconsideração interposto do Acórdão 3515/2014-TCU-Plenário (relator Min. Augusto Sherman Cavalcanti) .
ACORDAM os Ministros do Tribunal de Contas da União, reunidos em Sessão Plenária, diante das razões expostas pelo Relator, em:
9.1. conhecer dos embargos da empresa Brick Engenharia e Empreendimentos Ltda. e, no mérito, rejeitá-los;
9.2. não conhecer dos embargos de declaração da empresa Projecon - Projetos e Construções - Eireli; 
9.3. dar ciência da presente deliberação aos responsáveis e interessados e à Procuradoria da República no Estado do Ceará.

Embargos de declaração contra acórdão que negou provimento ao recurso de reconsideração interposto em face de deliberação que declarou as recorrentes inidôneas para participarem de licitações promovidas pela Administração Pública Federal em razão de irregularidades na execução de convênio que tinha por objeto a construção de infraestrutura hídrica com drenagem no Conjunto Jereissati e Parque Aratanha, além de rede de abastecimento de água.

Prefeitura Municipal de Pacatuba - CE.

3. Interessados/Responsáveis/Recorrentes:
3.1. Interessado: Identidade preservada (art. 55, caput, da Lei n. 8.443/1992)
3.2. Responsável: Identidade preservada (art. 55, caput, da Lei n. 8.443/1992)
3.3. Recorrente: Identidade preservada (art. 55, caput, da Lei n. 8.443/1992).

13.1. Ministros presentes: José Mucio Monteiro (Presidente), Benjamin Zymler, Augusto Nardes, Raimundo Carreiro (Relator), Ana Arraes, Bruno Dantas (Revisor) e Vital do Rêgo.
13.2. Ministro-Substituto convocado: Marcos Bemquerer Costa.
13.3. Ministros-Substitutos presentes: André Luís de Carvalho e Weder de Oliveira.

Projecon Projetos e Construções Ltda

RAIMUNDO CARREIRO

Ministro José Mucio Monteiro.

Trata-se de embargos de declaração opostos por Brick Engenharia e Empreendimentos Ltda. (peça 155) e por Projecon - Projetos e Construções EIRELI (peça 161) contra o Acórdão 1105/2018-TCU-Plenário (peça 137, relator Min. José Múcio Monteiro) , que negou provimento ao recurso de reconsideração interposto do Acórdão 3515/2014-TCU-Plenário (peça 58, relator Min. Augusto Sherman Cavalcanti) , com o seguinte teor:
Acórdão 1105/2018-TCU-Plenário  
VISTOS, relatados e discutidos estes autos de tomada de contas especial que cuidam, nesta fase, de recursos de reconsideração interpostos pela Brick Engenharia e Empreendimentos Ltda., Projecon Projetos e Construções Ltda., Bruno Cavaignac Araújo e Raimundo Nonato Xavier Pontes contra o Acórdão 3515/2014-TCU-Plenário. 
ACORDAM os Ministros do Tribunal de Contas da União, reunidos em Sessão do Plenário, ante as razões expostas pelo Relator e com fundamento nos arts. 32, inciso I, e 33, ambos da Lei 8.443/1992, c/c os arts. 277 e 285 do RI/TCU, em: 
9.1. conhecer dos recursos de reconsideração interpostos para, no mérito, negar-lhes provimento; 
9.2. dar ciência desta decisão aos recorrentes.
Acórdão 3515/2014-TCU-Plenário
VISTOS, relatados e discutidos estes autos de tomada de contas especial, oriunda da conversão de relatório de auditoria, determinada pelo Acórdão 607/2012-TCU-Plenário, em razão de irregularidades na execução do Convênio Dnocs 114/2006 (Siafi 588668) , 
ACORDAM os Ministros do Tribunal de Contas da União, reunidos em sessão de Plenário, ante as razões expostas pelo Relator, em: 
9.1. julgar irregulares as contas dos responsáveis Srs. Raimundo Nonato Xavier Pontes, ex-Secretário de Desenvolvimento Urbano e Infraestrutura de Pacatuba/CE, Daruma Construções e Empreendimentos Ltda., e dos seus sócios José Roberto Leandro dos Santos, Andreza de Abreu Sampaio Coelho Mota e Ernando César da Silva, com fundamento nos arts. 1º, inciso I, 16, inciso III, alínea "c", e § 2º, 19, caput, 23, inciso III, da Lei 8.443/1992 c/c os arts. 209, 210, e 214, inciso III, alínea "a", do Regimento Interno do TCU, e condená-los solidariamente ao pagamento das quantias abaixo especificadas, com a fixação do prazo de quinze dias, a contar das notificações, para que comprovem, perante este Tribunal (art. 214, inciso III, alínea "a", do Regimento Interno/TCU) , o recolhimento da dívida aos cofres do Departamento Nacional de Obras Contra as Secas - Dnocs, atualizada monetariamente e acrescida dos juros de mora, calculados a partir das datas indicadas até a data do efetivo recolhimento, na forma prevista na legislação em vigor: 
	Data 
	Valor (R$) 

	20/2/2008 
	140.000,00 

	20/5/2009 
	220.000,00 

9.2. aplicar aos responsáveis Raimundo Nonato Xavier Pontes, José Roberto Leandro dos Santos, Andreza de Abreu Sampaio Coelho Mota e Ernando César da Silva, a multa prevista no art. 57 da Lei 8.443/1992 c/c o art. 267 do Regimento Interno do TCU, no valor individual de R$ 15.000,00 (quinze mil reais) , com a fixação do prazo de quinze dias, a contar das notificações, para que comprovem, perante este Tribunal (art. 214, inciso III, alínea "a" do Regimento Interno/TCU) , o recolhimento das importâncias devidas ao Tesouro Nacional, atualizadas monetariamente desde a data do presente acórdão até a dos efetivos recolhimentos, se forem pagas após o vencimento, na forma da legislação em vigor; 
9.3. aplicar à responsável Daruma Construções e Empreendimentos Ltda. a multa prevista no art. 57 da Lei 8.443/1992 c/c o art. 267 do Regimento Interno do TCU, no valor de R$ 100.000,00 (cem mil reais) , com a fixação do prazo de quinze dias, a contar da notificação, para que comprove, perante este Tribunal (art. 214, inciso III, alínea "a" do Regimento Interno/TCU) , o recolhimento da referida importância ao Tesouro Nacional, atualizada monetariamente desde a data do presente acórdão até a do efetivo recolhimento, se for paga após o vencimento, na forma da legislação em vigor 
9.4. julgar irregulares as contas dos responsáveis Samya Moreira Pereira, Bruno Cavaignac Araujo e Maria Elenir Américo, membros de comissão de licitação responsável pela Tomada de Preços 1/2008 da Prefeitura Municipal de Pacatuba/CE, com fundamento nos arts. 1º, inciso I, 16, inciso III, alínea "b", 19 e 23, inciso III, da Lei 8.443/1992, e aplicar-lhes, individualmente, a multa prevista no art. 58, inciso I, da Lei 8.443/92, no valor de R$ 5.000,00 (cinco mil reais) , com a fixação do prazo de quinze dias, a contar das notificações, para que comprovem, perante este Tribunal (art. 214, inciso III, alínea "a" do Regimento Interno/TCU) , o recolhimento das importâncias devidas ao Tesouro Nacional, atualizadas monetariamente desde a data do presente acórdão até a dos efetivos recolhimentos, se forem pagas após o vencimento, na forma da legislação em vigor;  
9.5. declarar a inidoneidade das licitantes Daruma Construções e Empreendimentos Ltda., Projecon Projetos e Construções Ltda. e Brick Engenharia e Empreendimentos Ltda. para participarem de licitações promovidas pela Administração Pública Federal, pelo prazo de cinco anos, com fundamento no art. 46 da Lei 8.443/1992; 
9.6. autorizar, desde logo, nos termos do art. 28, inciso II, da Lei 8.443/1992, a cobrança judicial das dívidas, caso não atendidas as notificações; 
9.7. encaminhar cópia do inteiro teor deste acórdão à Procuradoria da República no Estado do Ceará, para ajuizamento das ações cabíveis, nos termos do art. 16, § 3º, da Lei 8.443/1992 c/c o artigo 209, § 6º do Regimento Interno do TCU, e 
9.8. encaminhar cópia, após o trânsito em julgado do presente acórdão, à Secretaria de Logística e Tecnologia da Informação do Ministério do Planejamento, Orçamento e Gestão, para as providências necessárias com vistas a tornar efetiva a sanção indicada no item 9.5 desta deliberação, especialmente, junto ao Sistema de Cadastramento Unificado de Fornecedores (Sicaf) .
2.	O teor principal da instrução de mérito lavrada no âmbito da Secretaria de Recursos - Serur, endossado pelo titular da Unidade Técnica, é reproduzido a seguir, com ajustes de forma (peças 208, 209, 210) :
HISTÓRICO
1.3.	 Em análise processo de tomada de contas especial oriundo de conversão de relatório de auditoria de Fiscalização de Orientação Centralizada, produzido em decorrência de informações obtidas relacionadas a grupos organizados que objetivavam fraudes em licitações e desvio de recursos públicos em Municípios do Estado do Ceará.
1.4.	Cuidam estes autos de débito decorrente de irregularidades identificadas na Tomada de Preços 1/2008, realizada no âmbito do Convênio 114/2016-Siafi 588668, celebrado entre o Departamento Nacional de Obras Contra as Secas/Denocs (concedente) e o Município de Pacatuba/CE (convenente) , para a construção de infraestrutura hídrica com drenagem no Conjunto Jereissati e Parque Aratanha, além de rede de abastecimento de água em Bom Retiro. Foram repassados R$ 360.000,00 para implementação do objeto, com previsão de contrapartida de R$ 46.135,45 (peça 4, p. 3-6) .
1.5.	Em síntese, os achados registrados pela equipe de auditoria no processo licitatório e no contrato dele decorrente foram os seguintes:
i) Indícios de fraude à licitação, evidenciada pela existência de propostas com o mesmo padrão gráfico e pela relação de parentesco entre os sócios das empresas licitantes, Projecon Projetos e Construções Ltda. e Brick Engenharia e Empreendimentos Ltda;
ii) Contratação da empresa Daruma Construções e Empreendimentos Ltda. sem capacidade operacional para executar a obra; e a equipe de auditoria do TCU constatou que as obras de drenagem do Parque Aranha foram executadas pela Companhia de Água e Esgoto do Ceará (Cagece) e não pela contratada;
iii) Ausência de nexo causal entre os recursos repassados e a consecução de seu objeto, resultando na não comprovação da boa e regular aplicação dos recursos públicos federais
1.6.	Feitas as citações solidárias da empresa Daruma Construções e Empreendimentos Ltda., de seus sócios, dos membros da comissão de licitação, do Secretário de Desenvolvimento Urbano e Infraestrutura de Pacatuba/CE e das empresas licitantes, Brick Engenharia e Empreendimentos Ltda. e Projecon Projetos e Construções Ltda., e obedecido o devido processo legal, o Tribunal, por meio do Acórdão 3515/2014-TCU-Plenário (peça 58) decidiu:
	  i) julgar irregulares as contas do Secretário de Desenvolvimento Urbano e Infraestrutura de Pacatuba/CE, Raimundo Nonato Xavier Pontes, da Empresa Daruma Construções e Empreendimentos Ltda. e de seus sócios, com imputação de débito solidário e multa;
	ii) julgar irregulares as contas dos membros da comissão de licitação, Samya Moreira Pereira, Bruno Cavaignac Araujo e Maria Elenir Américo, com imputação de multa;
	iii) declarar a inidoneidade das empresas Daruma Construções e Empreendimentos Ltda., Projecon Projetos e Construções Ltda. e Brick Engenharia e Empreendimentos Ltda. para participarem de licitações promovidas pela Administração Pública Federal, pelo prazo de cinco anos. 
1.7.	Irresignados, Brick Engenharia e Empreendimentos Ltda., Projecon Projetos e Construções Ltda., Bruno Cavaignac Araújo e Raimundo Nonato Xavier Pontes interpuseram recursos de reconsideração, os quais foram conhecidos e julgados improcedentes por meio do Acórdão 1105/2018-TCU-Plenário (peça 188) .
1.8.	Inconformadas, as Empresa Brick Engenharia e Empreendimentos Ltda. e Projecon - Projetos e Construções - Eireli opuseram embargos de declaração (peças 155 e 161) .
EXAME DE ADMISSIBILIDADE	
1.9.	Reitera-se o exame preliminar de admissibilidade (peças 203-204) , determinado pelo Exmo. Ministro Raimundo Carreiro (peça 201) , para exame de admissibilidade e instrução de mérito dos embargos da Empresa Brick Engenharia e Empreendimentos Ltda.
1.10.	Reitera-se igualmente o exame de admissibilidade dos embargos da Empresa Projecon - Projetos e Construções - Eireli (peça 161) que obtiveram proposta de não conhecimento pelo Serviço de Admissibilidade desta Secretaria, por intempestividade (peças 205-207) .
EXAME DE MÉRITO
2.	Delimitação	
2.1.	Constitui objeto do presente recurso de reconsideração definir se o acórdão embargado contém omissão e contradição, em virtude de não ter se manifestado sobre todos os argumentos trazidos em sede de recurso de reconsideração ou que a decisão contradiz a ordem jurídica vigente.
3.	Da omissão concernente à não análise dos argumentos recursais e da contradição com a ordem jurídica (peça 155, p. 2-5) 
3.1.	A embargante aponta ocorrência de omissão no acórdão embargado, visto não ter se manifestado sobre os argumentos de defesa colocados no recurso de reconsideração e por ausência de fundamentação (p. 2) . 
3.2.	Assevera haver comprovação nos autos de que a empresa Brick Engenharia poderia ser de um mesmo grupo econômico, mas que isso não teria o condão de comprovar a prática de fraude à licitação, mediante conluio com as demais concorrentes, ausente aí o nexo causal entre a conduta e o dano causado ao erário (p. 2) .  
3.3.	Reproduz lição de Marçal Justen Filho, para quem não podem ser admitidas punições fundadas em meros indícios do evento ilícito imputado, mas estes devem funcionar tão somente como circunstâncias acessórias, em penhor do princípio da verdade real (p. 3) .
3.4.	Admite haver grau de parentesco entre o sócio da empresa embargante com sócio da Projecom, não havendo, entretanto, sócios comuns nos quadros societários. Aduz que o fato de empresas possuírem algum vínculo, não implica, de per si, conluio para fraudar processo licitatório (p. 3) . 
3.5.	Nesse sentido, aponta omissão no Acórdão 1105/2018-TCU-Plenário, que não teria se manifestado quanto à legalidade de empresas licitantes de um mesmo grupo participarem de um mesmo certame ou sobre a inexistência de preceito legal que proíba a participação de empresas que contenham sócios parentes, em uma mesma licitação (p. 3) .
3.6.	Aponta omissão e contradição na decisão embargada, visto que a orientação traçada no juízo não condiz com a ordem jurídica (p. 3-4) .
3.7.	Afirma não haver que se presumir a ocorrência de fraude à licitação, apenas por força da presença de parentes nos quadros das empresas licitantes, ou o mesmo contador, o mesmo endereço ou mesmo padrão gráfico das respostas, o que no máximo, leva à conclusão de as empresas pertencerem a um mesmo grupo econômico (p. 4) .
3.8.	Comenta doutrina de Cezar Roberto Bitencourt, para afirmar que o art. 90 da Lei de Licitações tipifica a fraude à licitação como a conduta incriminadora de frustrar ou fraudar o caráter competitivo do procedimento licitatório, o que não envolveria "fazer ajustes" ou "combinação" (p. 4) .
3.9.	Requer o acolhimento dos embargos para ver sanada a omissão quanto à falta de demonstração de que as empresas Brick e Projecon praticaram algum ato vedado pelo ordenamento jurídico (p. 5) .	
Análise
3.10.	Inicialmente, encareça-se que os embargos de declaração se prestam, em regra, a expungir da decisão embargada eventuais vícios da omissão, contradição ou obscuridade. No caso sob exame, o embargante alega inicialmente omissão na deliberação recorrida. Oportuno tecer breves considerações acerca do conceito de "omissão" para fins de análise de mérito. 
3.11.	Fredie Didier Jr. e Leonardo Carneiro da Cunha consideram omissa a decisão que não se manifestar: a) sobre um pedido; b) sobre argumentos relevantes lançados pelas partes; c) sobre questões de ordem pública, apreciáveis de ofício (Curso de Direito Processual Civil. 12ª edição, 3º Volume, 2014, Salvador; Juspodvm, p. 175-176) . Mais adiante, verificar-se-á que a jurisprudência do TCU não se afasta desses pressupostos.
3.12.	Com relação à alegada omissão, verifica-se que tanto a decisão embargada quanto a decisão originalmente recorrida, levaram em consideração os argumentos de defesa da embargante, referindo-se expressamente a eles. Nesse sentido, a instrução da unidade técnica, reproduzida no Relatório do Acórdão 3515/2014-TCU-Plenário (peça 59, p. 15-16) , assinalou:
128. Embora a existência de relação de parentesco entre os sócios das empresas Brick e Projecon, participantes da licitação em exame, e as demais circunstâncias que envolvem o caso, como compartilhamento de instalações, endereços, telefone e mesmo padrão gráfico, não sejam suficientes por si só para ter por confirmada a existência de fraude, mas são suficientes indicadoras de que houve a quebra de sigilo das propostas.
3.13.	Logo em seguida, a análise técnica tece considerações sobre as demais evidências que revelam tratar-se de combinação tendente a frustrar o caráter competitivo do certame (peça 59, p. 16) , destacando-se, dentre elas o vínculo de parentesco de 1º grau, entre o comando das duas licitantes e a adjudicação da tomada de preços à empresa Daruma, citada no relatório da CGU como participante do esquema que fraudava licitações em diversos municípios cearenses:
 129. Pois conforme já dito no relatório de auditoria, as empresas Brick e Projecon apresentam vínculo familiar entre seus sócios, visto que a sócia da empresa Projecon, Maria Lorena Cunha Barros Lins é mãe da sócia administradora da Brick, Lívia Barros Lins Torquilho, conforme informações constantes nos sistemas CNPJ, CPF e no e-TCU.
130. Ademais, não restou afastado o fato de que as propostas de uma e outra empresa eram de conhecimento mútuo, visto que tais propostas apresentam o mesmo padrão gráfico, evidenciado pela fonte e tamanho da mesma, que são idênticos, conforme peça 18, do TC Processo 030.945/2011-9.
131. Se os aspectos operacionais e societários compartilhados pelas duas empresas, Brick e Projecon, não são suficientes a caracterizar fraude à licitação, são, por outro lado, evidências que maculam a lisura e a moralidade da tomada de preços em exame, haja vista a circunstância fática acima ressaltada, referente ao conhecimento mútuo das propostas. 
132. No entanto, somando-se a isso o fato da vencedora da Tomada de Preços 1/2008, em análise, ter sido a empresa Daruma, apontada no citado relatório de demandas especiais da CGU, como uma das empresas participantes do esquema que fraudava licitações em diversos municípios cearenses, tem-se presentes os elementos suficientes para no conjunto caracterizar a existência de fraude e conluio no citado certame.
3.14.	Todas essas questões tornaram a ser analisadas pelo Exmo. Ministro relator do Acórdão 3515/2014-TCU-Plenário, Augusto Sherman Cavalcanti, que ainda acrescentou (peça 57) :
18. Consta do processo de origem, o TC-Processo 030.945/2011-9 (peça 18) , documentos relativos à habilitação das duas licitantes, dentre os quais o Certificado de Registro Cadastral, CNPJ, declarações, e documentos contábeis, dentre outros, que tal qual indicado no Relatório de Demandas Especiais da CGU, indicam claramente o funcionamento das referidas empresas Projecon e Brick no mesmo endereço, qual seja, a Rua Frei Vidal n° 1610 - S. João do Tauape-Fortaleza/CE. Ambas as empresas apresentam, ainda, o mesmo contador, Sr. Afonso Venâncio Cavalcante e Silva, conforme documentos contábeis das empresas, apresentados para fins de habilitação.
 (...) 
36. Entretanto, o conjunto de evidências coletadas conduzem a um contexto probatório diferente do aduzido por essas empresas. Assim, verifica-se que além da quebra de sigilo de suas propostas, evidenciada pelo mesmo padrão gráfico, existência de sócios com relação de parentesco, funcionamento no mesmo endereço e existência de um mesmo contador, suas propostas contribuíram para que a vencedora da Tomada de Preços 1/2008 fosse a empresa Daruma, apontada no relatório de demandas especiais da CGU como uma das empresas participantes do esquema que fraudava licitações em diversos municípios cearenses para desviar recursos sem executar as obras, fato esse corroborado pelas alegações de uma das sócias daquela empresa. Logo, suas participações fraudulentas serviram ao propósito de conferir a aparência de legalidade da licitação vencida pela Daruma.
3.15.	No que diz respeito à análise do recurso de reconsideração interposto pelo embargante, novamente a questão foi esmiuçada pelo Relator ad quem, José Múcio Monteiro ao identificar que os documentos e propostas apresentados pelas duas empresas eram virtualmente idênticos, afastando qualquer alegação de padrão gráfico decorrente do edital ou de um mesmo software (peça 138, p. 2-3) :
9. Primeiro, é inverossímil a alegação de que o padrão gráfico das propostas das duas empresas é igual por decorrer do modelo do edital. Para comprovar, juntam tabelas das propostas apresentadas na licitação (peça 82, pp. 41-62, e peça 83, pp. 41-62) . 
10. É certo que as duas empresas se utilizaram de alguns dos modelos fornecidos pelo edital; ocorre que introduziram, ambas, as mesmas modificações em alguns detalhes, senão vejamos. O "Anexo II - Proposta Padronizada" do instrumento convocatório (peça 19, p. 19, do TC 030.945/2011- 9) é, com efeito, muito parecido com os apresentados pela Brick e Projecon (peça 18, pp. 79 e 91 do TC Processo 030.945/2011-9) . Só que, no edital, os números de cada item estão grafados "01", "02" e "03"; nas dos dois licitantes lê-se "1.0", "2.0" e "3.0". Nos itens 2.0 e 3.0 do mesmo documento, as duas empresas introduziram alteração idêntica. No edital consta: "... Rua Ernestina Valentin da Silva do distrito parque Aratanha neste município, conforme ...". Nas duas propostas a redação é: ".... Rua Ernestina Valentin da Silva - Parque Aratanha - Pacatuba/ CE, conforme...". É possível notar que até o espaço entre o nome do município e a sigla do estado está igualmente presente. 
11. Situação ainda mais grave ocorre quando verificamos o padrão gráfico relativo aos cronogramas físico-financeiros apresentados pelas empresas. Eles são idênticos entre si (peça 82, pp. 45 e 56) , mas diferentes do constante do edital (peça 19, p. 74, TC Processo 030.945/2011-9) . Da mesma forma quanto à tabela "Orçamento - Resumo Geral" do instrumento convocatório (peça 19, p. 70, TC Processo 030.945/2011-9) , que é diferente da apresentada pelas empresas (peça 82, pp. 42 e 53) . 
12. Não faz o menor sentido, portanto, o argumento de que a identidade de padrão gráfico decorre do modelo disponibilizado no instrumento convocatório. 
13. Mas não é só isso. 
14. As cartas fiança entregues pelas duas empresas aparentemente foram obtidas no mesmo banco e na mesma oportunidade, pois têm números sequenciais próximos: 464.859 no caso da Projecon e 464.857 para a Brick. Além disso, foram entregues no mesmo dia e horário à prefeitura de Pacatuba (peça 20, pp. 94-96, TC Processo 030.945/2011-9) . 
15. E prossigo. Além das evidências acima, relativas ao padrão gráfico e às cartas fiança, há outra ainda mais reveladora. As propostas das empresas Projecon e Brick têm relação numérica que se repete em todos os itens. Por exemplo, a proposta da empresa Projecon para a comunidade de Macacos (peça 82, p. 42) é 0,01% maior que a da Brick em todos os itens (peça 82, p. 53) :
3.16.	Da análise realizada por esta Serur, extrai-se que a questão alegadamente omissa foi enfrentada ao se reiterar a jurisprudência desta Corte (Acórdãos-Plenário nº s 57/2003, 113/1995, 220/1999 e 331/2002 e do Supremo Tribunal Federal (RE 68.006-MG) no sentido de que indícios vários e coincidentes são prova (peça 134, p. 6) :
5.8. Nessa linha, para a comprovação da fraude, deve haver pluralidade de indícios correlacionados entre si, além da existência, por óbvio, de razões dedutivas entre os indícios e os fatos que destes se inferem, no caso, a existência de conluio entre os licitantes com a finalidade de restringir o caráter competitivo do certame. Tal entendimento encontra respaldo na jurisprudência desse Tribunal, conforme mostram os Acórdãos 1.293/2011, 1.618/2011, 159/2012 e 2596/2012, todos do Plenário.
5.9. No caso sob exame, os seguintes fatos relacionados às empresas recorrentes restaram evidenciados nos autos (peça 57, p. 9) : (a) propostas com o mesmo padrão gráfico; (b) relação de parentesco entre os sócios (a sócia da empresa Projecon, Maria Lorena Cunha Barros, é mãe da sócia administradora da empresa Brick, Lívia Barros Lins Torquilho) ; (c) funcionamento no mesmo endereço; e (d) existência de um mesmo contador
3.17.	Em face das considerações traçadas, não há que se cogitar de omissão na análise dos argumentos recursais da Empresa Brick Engenharia e Empreendimentos Ltda., relativamente à "mera" acusação de parentesco societário, coincidência de formatação de propostas ou utilização do mesmo contador, visto que os diversos indícios e evidências colimados aos autos sufragam suficientemente a decisão vergastada, relativa à participação na fraude ao certame licitatório.
3.18.	Ao fim e ao cabo, a embargante intenta rediscutir questões de mérito da decisão atacada, objetivo para o qual não se prestam os declaratórios. Em arremate deste ponto, cumpre assinalar que, na esteira da jurisprudência desta Corte, a omissão que se tenta corrigir com os embargos diz respeito à ausência de pronunciamento sobre questões relevantes do processo, não sendo obrigatória a abordagem de todos os fundamentos apresentados pelos interessados, cabendo ao julgador indicar somente os fundamentos em que apoiou sua decisão. Os embargos não se prestam a rediscutir questões de mérito do processo. Mais do que isso, o julgador não está obrigado a responder ou a analisar todas as questões levantadas pelas partes ou examinar pormenorizadamente cada argumento suscitado. Acerca do exposto, os seguintes Enunciados ilustrativos da jurisprudência selecionada do TCU:
"A omissão que se tenta corrigir com os embargos diz respeito à ausência de pronunciamento sobre questões relevantes do processo, não sendo obrigatória a abordagem de todos os fundamentos apresentados pelos interessados, cabendo ao julgador indicar somente os fundamentos em que apoiou sua decisão". (Acórdão 3595/2014-TCU-Plenário, rel. Min. André de Carvalho) 
"A apreciação de embargos declaratórios no TCU observa os seguintes critérios: (i) não se prestam para rediscussão do mérito nem para reavaliação dos fundamentos que conduziram à prolação do acórdão recorrido; (ii) a contradição deve estar contida nos termos do inteiro teor da deliberação atacada; (iii) não há omissão quando a matéria é analisada na instrução da unidade técnica que consta do relatório e integra as razões de decidir do relator; (iv) o julgador não está obrigado a apreciar todos os argumentos da parte, sendo suficiente que se atenha àqueles bastantes à formação de sua convicção acerca da matéria; e (v) eventual erro de julgamento deve ser corrigido por outra via recursal própria". (Acórdão 731/2019-TCU-Plenário, rel. Min. Augusto Nardes) 
"Ao relator cumpre apreciar a matéria em discussão nos autos de acordo com os aspectos e teses pertinentes à solução da controvérsia, não estando obrigado a rechaçar, um a um, os argumentos expendidos pela parte, quando os fundamentos utilizados já lhe tenham sido suficientes para formar sua razão de decidir, entendimento esse que se coaduna com o art. 489, § 1º, inciso IV, da Lei 13.105/2015 (CPC) ". (Acórdão 2349/2019-TCU-Segunda Câmara, rel. Min. Aroldo Cedraz) 
"O relator, que preside a instrução do processo, pode acolher qualquer uma das manifestações técnicas contidas no processo, ou até ser contrário a todas, para formação do seu livre convencimento e busca da verdade material". (Acórdão 2307/2018-TCU-Plenário. Rel. Min. Ana Arraes) 
3.19.	Quanto ao argumento de contradição da decisão embargada, melhor sorte não assiste à embargante, visto que a mera alegação de desconformidade da decisão com a ordem jurídica não se presta a preencher os requisitos caracterizadores do pressuposto da contradição, que se vincula à existência de proposições entre si inconciliáveis, especificamente entre a fundamentação e a decisão embargada. Nesse sentido, os seguintes Enunciados extraídos da jurisprudência sistematizada do TCU:
"Cabem embargos de declaração para corrigir obscuridade, omissão ou contradição da decisão recorrida. Entende-se por obscuridade: o defeito redacional ou a má formulação de conceitos, que comprometem a compreensão da decisão; contradição: afirmação conflitante, quer na fundamentação, quer entre a fundamentação e a conclusão, cuja correção, em princípio, não leva a uma modificação da sentença, mas apenas a um esclarecimento do seu conteúdo" (Acórdão 1195/2009-TCU-Primeira Câmara, rel. Min. Valmir Campelo) 
"A contradição que se busca corrigir em embargos de declaração é aquela existente entre os próprios termos da decisão ou entre a fundamentação e o dispositivo do acórdão". (Acórdão 3595/2014-TCU-Plenário, rel. Min. André de Carvalho) 
3.20.	De todo o exposto, verifica-se a ausência dos alegados vícios de omissão e de contradição suscitados pela embargante, motivo pelo qual os embargos não merecem acolhida.
CONCLUSÃO
4.1.	Das análises anteriores, conclui-se que:
a) não se observa omissão no acórdão embargado, visto que todas as questões relevantes para o resultado do processo, inclusive aquelas suscitadas pela embargante, foram devidamente analisadas. A omissão que se intenta corrigir diz respeito à ausência de pronunciamento sobre questões relevantes do processo;
b) o Tribunal não está obrigado a se debruçar sobre todas as questões lançadas pelos recorrentes/embargantes para formar seu juízo;
c) os embargos de declaração não se prestam a rediscutir questões de mérito;
d) a simples alegação de desconformidade da decisão com a ordem jurídica não caracteriza o vício de contradição, que exige, para sua evidenciação, a existência de afirmações conflitantes, quer na fundamentação, quer entre a fundamentação e a conclusão;
e) concorda-se com o posicionamento do serviço de admissibilidade pelo não conhecimento dos embargos opostos pela empresa Projecon - Projetos e Construções - Eireli (peça 161) por intempestividade, pelos motivos expostos naquele pronunciamento (peças 205-207) . 
PROPOSTA DE ENCAMINHAMENTO
5.1.	Ante o exposto, submete-se à consideração superior a presente análise dos embargos de declaração opostos por Brick Engenharia e Empreendimentos Ltda. e Projecon - Projetos e Construções - Eireli contra o Acórdão 3515/2014-TCU-Plenário, propondo-se, com fundamento no 32, inciso II, e 34 da Lei 8.443/1992:
a)  conhecer dos embargos da empresa Brick Engenharia e Empreendimentos Ltda. e, no mérito, rejeitá-los;
b) não conhecer dos embargos de declaração da empresa Projecon - Projetos e Construções - Eireli; 
c) dar ciência da deliberação que vier a ser prolatada aos responsáveis e interessados e à Procuradoria da República no Estado do Ceará..
	É o Relatório.

8.1. Francisco Hermínio Neto (23066/OAB-CE), representando Projecon - Projetos e Construcoes - Eireli e Brick Engenharia e Empreendimentos Ltda;  
8.2. Juvenal Lamartine Azevedo Lima (2587/OAB-CE), representando Andreza de Abreu Sampaio Coelho Mota.

Procurador Sergio Ricardo Costa Caribé.

EMBARGOS DE DECLARAÇÃO. TOMADA DE CONTAS ESPECIAL ORIUNDA DE CONVERSÃO DE FISCALIZAÇÃO DE ORIENTAÇÃO CENTRALIZADA. FRAUDES EM LICITAÇÃO PARA CONSTRUÇÃO DE INFRAESTRUTURA HÍDRICA. EMPRESA SEM CAPACIDADE OPERACIONAL. VIOLAÇÃO DO CARÁTER COMPETITIVO. INDÍCIOS DE SIMULAÇÃO DE PROPOSTAS. DÉBITO. MULTA. INIDONEIDADE. NÃO CONHECIMENTO DE UM DOS EMBARGOS. CONHECIMENTO E NÃO PROVIMENTO DE OUTRO. CIÊNCIA. ARQUIVAMENTO

TOMADA DE CONTAS ESPECIAL (TCE)

Secretaria de Recursos (Serur); Secretaria de Controle Externo de Tomada de Contas Especial (SecexTCE).

Versam os autos sobre embargos de declaração opostos por Brick Engenharia e Empreendimentos Ltda. (peça 155) e por Projecon - Projetos e Construções EIRELI (peça 161) , contra o Acórdão 1105/2018-TCU-Plenário (peça 137, relator Min. José Múcio Monteiro) .
2.	Por meio do referido acórdão, este Tribunal decidiu, com fundamento nos arts. 32, inciso I, e 33, ambos da Lei 8.443/1992, c/c os arts. 277 e 285 do Regimento Interno, em conhecer dos recursos de reconsideração interpostos contra o Acórdão 3515/2014-TCU-Plenário para, no mérito, negar-lhes provimento.
3.	Inconformadas, opuseram os presentes embargos de declaração, em um dos quais alega a embargante Brick Engenharia e Empreendimentos Ltda.  a existência de omissão no acórdão embargado, concernente à falta de fundamentação e de enfrentamento das razões dos recursos de reconsideração interpostos (peça 155, p. 2) , além de contradição com a legislação de regência.
4.	Antes de examinar o mérito dessas razões, com arrimo nos exames preliminares de admissibilidade, reitero meu juízo pela admissão dos embargos opostos pela empresa Brick Engenharia e Empreendimentos Ltda. (peças 155 e 203-204) , e acolho a proposta de não conhecimento dos embargos opostos pela empresa Projecon - Projetos e Construções - Eireli (peça 161 e 205-207) , por intempestividade.
5. 	Como afirma a Unidade Técnica, o exame dos autos permite inferir que, além de terem sido levados em conta na apreciação, os argumentos de defesa também não foram suficientes para elidir graves indícios de quebra de sigilo das proposta e de favorecimento de concorrente por meio de simulação de legalidade do certame.
6.	Tais indícios, analisados em conjunto, são mais que suficientes para respaldar o desfecho dado pelo acórdão embargado, que efetivamente se arrimou no compartilhamento de quadros societários e de instalações físicas entre as embargantes; documentos contábeis para habilitação assinados por um mesmo contador; propostas com mesmo padrão gráfico; e cartas de fiança obtidas no mesmo banco e entregues na mesma oportunidade (peça 20, pp. 94-96, TC Processo 030.945/2011-9) .    
7.	Assim, mesmo se todos os argumentos de defesa apresentados não tenham sido, um a um, apreciados, a fundamentação em todos estes indícios seria suficiente para validar o acórdão embargado. Aplicável, portanto, caudalosa jurisprudência no sentido de dispensar o enfrentamento de todos os argumentos de defesa quando há fundamentação fática e jurídica suficiente para a condenação, conforme lembrou a Unidade Técnica (Acórdão 3595/2014-TCU-Plenário, rel. Min. André de Carvalho; Acórdão 731/2019-TCU-Plenário, rel. Min. Augusto Nardes; Acórdão 2349/2019-TCU-Segunda Câmara, rel. Min. Aroldo Cedraz; Acórdão 2307/2018-TCU-Plenário. Rel. Min. Ana Arraes) . 
8.	Quanto à alegada contradição do teor do Acórdão 3515/2014-TCU-Plenário com o ordenamento jurídico, entendo se tratar de uma tentativa de rediscussão da matéria, o que não se compatibiliza com a natureza do recurso ora manejado. 
9.	Do exposto, VOTO por que seja aprovado o Acórdão que ora submeto a este Colegiado.
TCU, Sala das Sessões Ministro Luciano Brandão Alves de Souza, em 22 de janeiro de 2020.
RAIMUNDO CARREIRO 
Relator

Na Sessão Plenária de 22/01/2020, afirmei que  (..) mesmo se todos os argumentos de defesa apresentados não tenham sido, um a um, apreciados, a fundamentação em todos estes indícios seria suficiente para validar o acórdão embargado. Aplicável, portanto, caudalosa jurisprudência no sentido de dispensar o enfrentamento de todos os argumentos de defesa quando há fundamentação fática e jurídica suficiente para a condenação, conforme lembrou a Unidade Técnica (Acórdão 3595/2014-TCU-Plenário, rel. Min. André de Carvalho; Acórdão 731/2019-TCU-Plenário, rel. Min. Augusto Nardes; Acórdão 2349/2019-TCU-Segunda Câmara, rel. Min. Aroldo Cedraz; Acórdão 2307/2018-TCU-Plenário. Rel. Min. Ana Arraes) ".
No entanto, agradeço e acolho a proposta de fundamentação de meu voto, feito por Sua Excelência Ministro Bruno Dantas, no sentido de reconhecer que a jurisprudência dominante desta Corte contraria a nova orientação imposta pelo Código de Processo Civil, nos seus arts. 489, § 1º, inciso IV, e 1.022, parágrafo único, inciso II.
É como voto!
TCU, Sala das Sessões Ministro Luciano Brandão Alves de Souza, em tagDataSessao.
RAIMUNDO CARREIRO 
Relator

Preliminarmente, registro a qualidade do Voto apresentado pelo Ministro Raimundo Carreiro no âmbito do presente processo. Após examinar os elementos constantes do feito, nada tenho a opor quanto ao mérito do julgamento dos embargos de declaração trazidos por Sua Excelência na sessão do dia 22/1/2020. Todavia, um aspecto lateral, aduzido no Voto, chamou minha atenção, razão pela qual julguei conveniente tecer algumas considerações acerca da matéria.
Reproduzo a seguir o excerto em questão, eis que, na minha percepção, não está de acordo com o ordenamento jurídico pátrio, desde a promulgação da Constituição Federal e, em especial, após a entrada em vigor do novo Código de Processo Civil:
"7.Assim, mesmo se todos os argumentos de defesa apresentados não tenham sido, um a um, apreciados, a fundamentação em todos estes indícios seria suficiente para validar o acórdão embargado. Aplicável, portanto, caudalosa jurisprudência no sentido de dispensar o enfrentamento de todos os argumentos de defesa quando há fundamentação fática e jurídica suficiente para a condenação, conforme lembrou a Unidade Técnica (Acórdão 3595/2014-TCU-Plenário, rel. Min. André de Carvalho; Acórdão 731/2019-TCU-Plenário, rel. Min. Augusto Nardes; Acórdão 2349/2019-TCU-Segunda Câmara, rel. Min. Aroldo Cedraz; Acórdão 2307/2018-TCU-Plenário. Rel. Min. Ana Arraes) ."
Colocada a questão nesses termos, meu receio é o de que o aludido entendimento seja transcrito nos nossos boletins de jurisprudência e reproduzido, a partir de então, nas instruções das nossas unidades técnicas.
É certo que, ao arrepio da doutrina especializada, foi sendo construída a jurisprudência - no poder judiciário, mas também aqui no Tribunal de Contas da União - de que o juiz é livre para apreciar os argumentos trazidos pelas partes, bastando que se atenha àqueles que contribuam para formar seu "livre convencimento".
Foi exatamente contra esse comportamento típico que se insurgiu o legislador ao elaborar o novo Código de Processo Civil, nos seguintes termos: 
"Art. 489. (...) 
§ 1º. Não se considera fundamentada qualquer decisão judicial, seja ela interlocutória, sentença ou acórdão, que:
 (...) 
IV - não enfrentar todos os argumentos deduzidos no processo capazes de, em tese, infirmar a conclusão adotada pelo julgador;
Art. 1.022.  Cabem embargos de declaração contra qualquer decisão judicial para:
 (...) 
II - suprir omissão de ponto ou questão sobre o qual devia se pronunciar o juiz de ofício ou a requerimento;
 (...) 
Parágrafo único.  Considera-se omissa a decisão que:
 (...) 
II - incorra em qualquer das condutas descritas no art. 489, § 1º."
Na verdade, nem seria necessário que o legislador fosse tão explícito, eis que, desde a Constituição Federal de 1988, vigora o princípio do contraditório substancial, pretensão que envolve não apenas o direito de manifestar-se no processo, mas também o direito de ver os seus argumentos contemplados pelo órgão incumbido de julgar (Mandado de Segurança 24.268-STF) , o que exige deste último "capacidade de apreensão e isenção de ânimo para contemplar as razões apresentadas":
"Daí afirmar-se, correntemente, que a pretensão à tutela jurídica, que corresponde exatamente à garantia consagrada no art. 5º, LV, da Constituição, contém os seguintes direitos:
- direito de informação (Recht auf Information) , que obriga o órgão julgador a informar às partes os atos praticados no processo e sobre os elementos dele constantes;
- direito de manifestação (Recht auf Äusserung) , que assegura a possibilidade de manifestação, oralmente ou por escrito, sobre os elementos fáticos e jurídicos constantes do processo;
- direito de ver seus argumentos considerados (Recht auf Berücksichtigung) , que exige do julgador capacidade de apreensão e isenção de ânimo (Aufnahmefähigkeit und Aufnahmebereitschaft) para contemplar as razões apresentadas.
Sobre o direito de ver os seus argumentos contemplados pelo órgão julgador, que corresponde, obviamente, ao dever do juiz de a eles conferir atenção, pode-se afirmar que envolve não só o dever de tomar conhecimento, como também o de considerar, séria e detidamente, as razões apresentadas.
É da obrigação de considerar as razões apresentadas que também deriva o dever de fundamentar as decisões." (art. 93, IX, da CF/88) . (MENDES, Gilmar Ferreira; BRANCO, Paulo Gustavo Gonet. Curso de direito constitucional. - 7. ed. rev. e atual. - São Paulo: Saraiva, 2012. p. 546) 
Nesse mesmo sentido é a interpretação que a doutrina tem dado ao art. 489, § 1º, do Código de Processo Civil:
"Em razão do modelo de processo cooperativo imposto pelo atual CPC e graças à adoção explícita de um contraditório substancial, não prevalece mais o entendimento segundo o qual o juiz não seria obrigado a tratar de todas alegações suscitadas pelas partes. Se deve consultá-las, deve examinar suas alegações. De nada adiantaria o disposto no art. 10 se se continuasse a entender que o juiz não é obrigado a tratar de todas as alegações invocadas pelas partes, pois aí se teria um contraditório meramente formal, e não substancial, como está a exigir o art. 10 e todo o sistema formado pelo conjunto das normas contidas no CPC/2015." (CUNHA. Leonardo Carneiro da. Art. 489. In: WAMBIER. Teresa Arruda Alvim... [et al.] (coord.) . Breves comentários ao novo código de processo civil. - 3ª ed. São Paulo: Editora Revista dos Tribunais, 2016. - destaques acrescidos) 
Aliás, devo ponderar que a própria menção ao "livre convencimento" (art. 131 do CPC/1973) , que, embora criticada pela doutrina, sustentava a postura ora questionada, foi modificada na redação do novo CPC (art. 371 do CPC/2015) , o que aumenta substancialmente as exigências de fundamentação por parte do julgador. Explica a doutrina:
"5. Convencimento motivado (art. 371) e fundamentação (art. 489, § 1º, II e IV) no CPC/2015.  No disposto no art. 371 exclui-se o vocábulo "livre" e determina a consideração judicial das provas constantes dos autos e a indicação das razões da formação de seu convencimento que impôs um cuidado redobrado do julgar para apresentar efetivamente os elementos dos autos que levaram a um determinado posicionamento. Não há liberdade no ato de julgamento, há um dever de fundamentar a posição tomada, que deve ter como pauta de conduta a preocupação em buscar convencer as partes acerca da correção do posicionamento judicial (persuasão racional das partes) , isto é uma mutação revolucionária na normatização do ato de julgar, porque a decisão não é propriamente imposta, mas disposta para convencer." (FERREIRA, Willian Santos. Art. 371. In: WAMBIER. Teresa Arruda Alvim... [et al.] (coord.) . Breves comentários ao novo código de processo civil. - 3ª ed. São Paulo: Editora Revista dos Tribunais, 2016. - destaques acrescidos) 
Especificamente no caso do Tribunal de Contas da União, a decisão compõe-se tanto do relatório (com as manifestações técnicas e do Ministério Público junto ao TCU, se for o caso) quanto do voto do relator (LOTCU, art. 1º, § 3º) . Ou seja, basta que o argumento tenha sido enfrentado em algum desses elementos integrantes do julgamento, não sendo necessariamente obrigatória sua menção no voto. 
Não é sem razão que a Serur, por exemplo, orienta seus Auditores a enfrentarem todas as questões suscitadas pelo recorrente:
"6.9. O juízo de procedência ou improcedência resulta do exame do recurso como um todo. A formação desse juízo, no entanto, ocorre e deve ser exposta gradualmente, tese por tese, respondendo-se, ao final, a todas as questões suscitadas: se procede a alegação de nulidade da citação, se a arguição de incompetência do Tribunal deve ser acolhida, se ocorreu a prescrição etc." (Nota Técnica-Serur nº 2, de 31 de março de 2014) 
Entretanto, se, de fato, contrariando as orientações técnicas, a menção expressa do novo CPC e a Constituição Federal, deixou-se de enfrentar algum argumento que, ao menos em tese, infirmaria a conclusão adotada na decisão, houve deficiência de fundamentação (CPC, art. 489, § 1º, inciso IV) e a decisão foi omissa (CPC, art. 1022, parágrafo único, inciso II) . 
Registro, inclusive, que, em sede de embargos, isso é resolvido, basicamente, enfrentando-se aqueles argumentos, sem que, necessariamente, essa correção implique reforma da decisão anterior. Se o argumento for capaz de reformar a parte dispositiva da decisão embargada, haverá efeitos infringentes; se não for capaz, será dado provimento aos embargos declaratórios apenas para suprir a omissão, mantendo-se inalterada a decisão.
No caso concreto, o eminente relator anotou na minuta de voto submetida a este colegiado:
"5. Como afirma a Unidade Técnica, o exame dos autos permite inferir que, além de terem sido levados em conta na apreciação, os argumentos de defesa também não foram suficientes para elidir graves indícios de quebra de sigilo das proposta e de favorecimento de concorrente por meio de simulação de legalidade do certame."
Portanto, tendo sido esses argumentos enfrentados no acórdão embargado, inexiste omissão a ser suprida, tornando-se desnecessário trazer a lume a tese de que o julgador não está obrigado a tratar de todas as questões suscitadas pelas partes, a qual, repito, não se amolda ao ordenamento jurídico vigente.
Reforço que defendi esse posicionamento em outras oportunidades. Por ocasião do Acórdão 303/2017-TCU-Plenário, de minha relatoria, constou a seguinte ementa no enunciado: 
"1. Consoante os arts. 5º, inciso LV, e 93, inciso IX, da Constituição Federal c/c art. 489, § 1º, inciso IV, do Código de Processo Civil, o julgador está obrigado a enfrentar todos os argumentos deduzidos no processo, com a exceção daqueles que, nem em tese, tenham o potencial de infirmar a conclusão acolhida na decisão.
2. Nos processos do Tribunal de Contas da União, considera-se fundamentada a decisão, nos termos do art. 489, § 1º, inciso IV, do Código de Processo Civil, se as questões suscitadas foram enfrentadas em algum dos elementos que a compõem (instrução, parecer do Ministério Público ou voto do relator, consoante o disposto no art. 1º, § 3º, da LOTCU) .
3. Identificada omissão na decisão impugnada, acolhem-se os embargos para integrá-la, suprindo a omissão, sem que essa correção acarrete necessariamente o reconhecimento de efeitos infringentes.
4. O acolhimento dos embargos de declaração em virtude de omissão somente conduz à modificação da decisão embargada se a análise das questões omitidas altera efetivamente as conclusões do julgado, situação excepcional na qual serão reconhecidos efeitos infringentes."
Mais importante, essa questão foi especificamente debatida na sessão Plenária de 22/2/2017 (Acórdão 296/2017-TCU-Plenário) . Na ocasião, prevaleceu neste colegiado o posicionamento que reitero nesta oportunidade, no sentido de suprimir da fundamentação dos nossos acórdãos e, consequentemente, da jurisprudência deste Tribunal, essa figura do "livre convencimento".
	Assim, feitas essas considerações, ainda que acompanhe o relator na parte dispositiva do Acórdão que traz à deliberação do Plenário, divirjo apenas quanto aos seus fundamentos naquilo que colidirem com o posicionamento delineado nesta declaração de voto.
TCU, Sala das Sessões Ministro Luciano Brandão Alves de Souza, em 29 de janeiro de 2020.
.

Ministro BRUNO DANTAS
Revisor